【裁判字號】    97,訴,1346
【裁判日期】    980121
【裁判案由】    偽造文書等
【裁判全文】
臺灣臺北地方法院刑事判決              97年度訴字第1346號
公  訴  人  臺灣臺北地方法院檢察署檢察官
被      告  丁○○
                      市信義區戶政事務所)
指定辯護人  本院公設辯護人  丙○○
上列被告因偽造文書等案件，經檢察官提起公訴（97年度偵字第
11946號），本院判決如下：
    主  文
丁○○竊盜，處拘役貳拾日，如易科罰金，以新臺幣壹仟元折算
壹日。
其餘被訴部分均無罪。
    事  實
一、丁○○為「物質濫用引發之精神病」及「精神分裂症」之患
    者，其併有幻聽、被害妄想之症狀。於民國97年5月23日23
    時40分許，在其因上開精神障礙，致其辨識行為違法及依其
    辨識而行為之能力，較普通人之平均程度顯著減低之情況下
    ，竟意圖為自己不法之所有，在臺北市○○區○○路129號
    「庚○○○○○」，趁店員乙○○忙碌而不注意之際，徒手
    竊取店內櫃檯上DUNHILL廠牌，價值約新臺幣（下同）60元
    之香煙1包得手。於走出該店後，乙○○發覺失竊後，除立
    即報警，並追出攔下丁○○。警方據報前來而查獲上情。
二、案經乙○○訴由臺北市政府警察局信義分局報告臺灣臺北地
    方法院檢察署檢察官偵查起訴。
    理  由
壹、有罪部分:
一、訊據被告丁○○固坦承於上開時、地，「庚○○○○○」店
    櫃檯上DUNHILL之香煙1包等情不諱，惟矢口否認有何竊盜之
    犯行，並辯稱: 我是明目張膽的去拿不是偷，且我已將香煙
    還給楊志龍了云云。惟查: 被告於上開時、地，徒手竊取上
    述香煙1包等情，業據證人楊志龍於偵查中結證: 那天晚上
    11點時，被告進來直接到櫃，之後就一直站在櫃檯，他拿了
    櫃檯上的香煙往外走，我和其他店員一起攔住他，被告才把
    香煙還給我們等語在案（參偵字第11946號卷第34-35頁。證
    人乙○○雖未於本院審理群到庭作證，但其於偵查中業經具
    結作證，且其所為之證詞客觀上亦無顯有不可信之情況，依
    刑事訴訟法第159條之1第2項規定，自得為證據，合先敘明
    。）。此外，並有扣押筆錄、扣押物品目錄表、系爭失竊之
    香煙照片1張及證人乙○○所出具之贓物認領保管單等在卷
    可稽（參偵11946號卷第15- 18、20、25頁）。參以被告亦
    坦承於上開時、地，未經同意拿取系爭失竊之香煙，足認證
    人乙○○之證詞非虛，而可採信。被告上開所辯各節，不足
    採信。從而，本件被告竊盜之犯行，事證明確，洵堪認定，
    應依法論科。
二、核被告所為係犯刑法第320條第1項之竊盜罪。被告為「物質
    濫用引發之精神病」及「精神分裂症」之患者，其併有幻聽
    、被害妄想之症狀。其於上開時、地，為上開竊盜犯行時，
    因受上開精神障礙之影響，致其辨識行為違法及依其辨識而
    行為之能力，較普通人之平均程度顯著減低，業經本院委請
    臺北市立聯合醫院忠孝院區鑑定，經該院於97年12月10日以
    北市醫忠字第09733519100號函暨所附精神鑑定報告書1份在
    卷足憑（見本院卷），爰依刑法第19條第2項之規定，減輕
    其刑。爰審酌被告為個人私利之犯罪動機，其上開行竊之手
    段、所得之財物僅值60元，價值不高，且已歸還予被害人，
    竊盜情節亦非重大，及被告犯後坦認拿取系爭失竊物之態度
    等一切情狀，量處如所主文所示之刑，並諭知易科罰金之折
    算標準。末查，上開臺北市立聯合醫院之精神鑑定報告書雖
    以：被告鑑定時仍呈現明顯之幼覺與妄想等精神症狀為由，
    建議: 如入獄服刑應固定服用精神科藥物，或令其入精神科
    醫院治療為宜。惟依該份鑑定報告書所載，被告在80年8月
    27日即開始至該院精神科接受門診治療，被告在該院精神科
    門診就醫尚稱規則，症狀經藥物治療後曾略有改善。參以，
    依卷附之臺灣高等法院被告前案紀錄表所載，被告在本案之
    前除曾於82、85年因違反麻醉藥品管理條例案件經科刑及執
    行，以及於94年間因違反毒品危害防制條例案件，經裁定送
    觀察勒戒外，並無其他同類型之前科，是尚難認其有再犯或
    危害公共安全之虞，本院認尚無對被告宣告於刑之執行完畢
    或赦免後，令入相當處所施以監護之必要，附此敘明。
貳、無罪部分:
一、公訴意旨略以: 被告丁○○意圖為自己不法之所有，於95年
    8月4日，未經被害人范銘倫之同意或授權，持被害人范銘倫
    於95年8月2日在松山醫院遺失之身分證件、健保卡，在臺北
    市信義區○○○路○段435之2號「威寶電信股份有限公司（
    下稱威寶電信）臺北忠孝東特約服務中心（督導人員為戊○○）」，詐稱替友人被害人范銘倫代辦門號，遂在威寶電信
    行動電話服務申請書之私文書上，在申請人欄、同意人欄偽
    造「范銘倫」之署名各1枚，進而持該私文書及上開證件影
    本，向該特約服務中心店員甲○○據以行使，訛稱欲代被害
    人范銘倫本人申請手機門號之意，使甲○○陷於錯誤代為辦
    理，並交付00000000 00號門號SIM卡，及所搭配價值約新臺
    幣4、5千元之威寶電信3G VIP 586W WINIIV320型號手機1支
    ，足生損害於該特約服務中心、威寶電信對於電信客戶申請
    人資格審查、管理之正確性及范銘倫本人。俟被害人范銘倫
    接獲威寶電信所寄出之欠費帳單，始悉上情。因認被告涉犯
    刑法第216條、第210條行使偽造私文書罪、同法第339條第1
    項罪嫌。
二、按被告未經審判證明有罪確定前，推定其為無罪。犯罪事實
    應依證據認定之，無證據不得認定犯罪事實，又不能證明被
    告犯罪者，應諭知無罪之判決，刑事訴訟法第154條、第301
    條第1項前段分別定有明文。又認定犯罪事實所憑之證據，
    雖不以直接證據為限，間接證據亦包括在內，然而無論直接
    證據或間接證據，其為訴訟上之證明，須於通常一般之人均
    不致有所懷疑，而得確信其為真實之程度者，始得據為有罪
    之認定，倘其證明尚未達到此一程度，有合理之懷疑存在而
    無從使事實審法院得有罪之確信時，即應由法院為諭知被告
    無罪之判決，最高法院著有76年臺上字第4986號判例可資參
    照。又按刑事訴訟法第161條已於91年2月8日修正公布，其
    第1項規定：檢察官就被告犯罪事實，應負舉證責任，並指
    出證明之方法。因此，檢察官對於起訴之犯罪事實，應負提
    出證據及說服之實質舉證責任。倘其所提出之證據，不足為
    被告有罪之積極證明，或其指出證明之方法，無從說服法院
    以形成被告有罪之心證，基於無罪推定之原則，自應為被告
    無罪判決之諭知，最高法院92年台上字第128號判例參照。
三、公訴意旨認被告涉犯上開行使偽造私文書及詐欺取財罪嫌，
    無非係以被告之供述、證人范銘倫、戊○○與甲○○之證詞
    、威寶電信公司0000000000號行動電話申請書、費用明細表
    、范銘倫出具之未辦門號聲請書等為其論據。
四、訊據被告堅詞否認有何行使偽造私文書及詐欺取財之犯行，
    並辯稱: 我沒有拿過范銘倫的證件，我也沒有用范銘倫的名
    義申請電話，也沒有拿手機等語。經查:
  (一)證人范銘倫於95年8月2日遺失其身分證等證件一節，業據證
    人范銘倫於偵查中結證: 我的證件是在95年8月2日在松山醫
    院遺失，已於隔天至南港區公所申請補發，我沒有威寶電信
    申請門號等語（參偵字第7863號卷第46頁。證人范銘倫雖未
    於本院審理時到庭作證，但其於偵查中之證詞業經具結，且
    客觀上亦無顯有不可信之情況，依刑事訴訟法第159條之1第
    2項規定，自得為證據。），並有證人范銘倫於95年8月10日
    所出具之未申辦門號聲明書1份（參同上卷第51頁）在卷可
    稽。上開聲明書中所檢附之范銘倫身分證影本記載「95年8
    月3日（北市）補發」，核與證人范銘倫上開所述相一致。
    足認證人范銘倫之證詞，核與事實相符，而可採信。
  (二)依證人范銘倫之上開證詞，證人范銘倫於95年8月2日已遺失
    其身分證，其並未於95年8月4日持遺失之身分證至威寶公司
    忠孝服務中心辦理系爭行動電話門號。但該張遺失之身分證
    卻於95年8月4日經人持至威寶公司忠孝特約店申辦行動電話
    門號。是以，確實有人於95年8月4日冒證人范銘倫之否義，
    制作不實之申請書，向威寶公司申請行動電話門號使用，已
    無疑問。
  (三)經查:
  上開行動電話門號之申請，係由威寶公司忠孝特約店之店員
    即證人甲○○所承辦一節，業據證人即威寶公司忠孝東路特
    約服務中心之督導戊○○於偵查中結證（參偵字第7863 號
    卷第47頁，證人戊○○雖未於本院審理時到庭作證，但其於
    偵查中之證詞業經具結，且客觀上亦無顯有不可信之情況，
    依刑事訴訟法第159條之1第2項規定，自得為證據。），及
    證人甲○○於本院審理時結證在案（參本院97年11月19日審
    判筆錄）。證人甲○○於偵查中固曾結證稱: 被告帶一個朋
    友來，說是那個男生要辦的，他說朋友在外面，我看到外面
    有個20、30歲的男子，我看一下照片也很像，被告就親自幫
    「范銘倫」簽名。辦門號時有給被告手機，手機不用錢，該
    手機約值4、5千元等語在案（參偵緝字第2200號卷第65-66
    頁）。但查，證人甲○○嗣於本院審理中作結證時雖仍證稱
    :95 年8月4日這次被告帶別人來辦的，我是與被告接洽，被
    告說有一個人要辦門號，但身體不方便，在門口等．我看了
    一下，覺得那個人與身分證上照片差不多，我覺得ok，就辦
    理了等情，但對於申請書之「范銘倫」簽名部分，則改稱:
    我在鍵入電腦時，被告就離開了，後來整理時，我發現被告
    沒有簽名，「我才幫申請人范銘倫簽名」，服務申請書上的
    申請人及專案同意書上的立同意書人欄上「范銘倫」都是我
    簽的等語（參本院97年11月19日審判筆錄）。證人甲○○就
    上開以「范銘倫」名義制作之申請書、專案同意書簽名欄內
    「范銘倫」簽名，究竟是何人所填寫，此一關係認定偽造文
    書之行為人之重要事項。其前後之證詞顯有重大出入。是證
    人甲○○所證述: 系爭門號係被告偕友人一同前來申請，以
    及曾交付手機1支予被告云云之證詞，是否真實，即非無疑
    。
  承前所述，威寶公司所提供之以「范銘倫」名義制作之行動
    電話服務申請書及全民網內專案同意書（附於本院卷內），
    均係由證人甲○○所書寫，其上並沒有任何一字是由丁○○
    所書寫; 申請書內亦無任何有關丁○○之資料。是該份申請
    書，客觀上與被告並無任何之關連。是自難憑該份聲請書據
    為被告不利認定之依據。且查，在申請書之「專案名稱及資
    費方案」欄內記載「專案名稱: 全民網內586范銘倫」、「
    手機型號: 自備手機」，而無任何有關公訴意旨所指威寶公
    司提供「3G VIP 586W WINIIV320型號手機1支」之記載。另
    在威寶公司全民網內專案同意書，雖在手機專案欄內勾選「
    通路自搭手機」，但其內完全沒有任何有關上開手機型號之
    記載。是證人甲○○證述: 交付上開型號手機予申請人之證
    詞，亦顯與上開文件上之記載不符。益徵其所為之證詞並無
    可採。從而，證人甲○○之證詞，自難資為被告不利認定之
    依據。
  被告雖自偵查以迄本院審理時，均曾供陳: 曾偕證人己○○
    至威寶公司忠孝服務中心申辦手機等語。但查，被告有上述
    之精神上疾病，因此，其於本院審理過程中，說詞反覆，亦
    無法明確陳明究竟是何時陪同己○○至威寶公司忠孝服務中
    心。是其上開所供是否真實，以及是否與本案系爭申請案件
    同一，應予究明。經查，證人己○○於本院審理結證時堅詞
    否認上情（參本院98年1月7日審判筆錄），並證稱: 我固定
    用中華電信，已經十幾年了，很少與被告走在一起，只是打
    個招呼，請他抽煙、吃檳檭而已等語。與被告上開供述顯非
    一致。被告上開供述雖係出於自由意願，但其所述是否真實
    ，已非無疑。參以證人戊○○於偵查中結證稱: 被告住附近
    ，常常來坐坐，大概有2、3年的時間（參偵字第7863號卷第
    46頁）; 證人甲○○亦於偵查中結證稱: 被告住附近，手機
    壞就會拿來修，他也常進來跟我聊天等語（參偵緝字第2200
    號卷第65頁）。是依證人戊○○及甲○○之證詞，被告在案
    發前確實經常在威寶電信公司忠孝服務中心出入。被告既然
    經常在威寶公司忠孝服務中心出入，則縱使其上開所供曾陪
    己○○至威寶公司忠孝服務中心申辦手機一事為真實，但遍
    查卷證並無其他積極證據足以證明被告所指之事即是本件申
    請案件。是被告之上開供述，亦不足為被告不利認定之依據
    。
  至於證人戊○○之證詞部分，其於偵查中已明確陳明，本件
    行動電話門號申請案件，非其所承辦，且當天其並未在場（
    參偵字第7863號卷第47頁）。是證人戊○○之證詞，亦無足
    作為被告不利認定之依據。另費用明細表只能證明以「范銘
    倫」名義申請取得之「0000000000」號行動電話門號使用之
    費用情況，亦不足以證明系爭之申請書係被告所偽造，以及
    系爭手機是被告所取得等事實，是上開各項證據，亦不足為
    被告不利認定之依據。
  (四)綜上，公訴人所提出之證據上開各項證據，僅足以證明於被
    害人范銘倫於95年8月2日遺失其個人之身分證，且該證件經
    人於95年8月4日持至威寶公司忠孝服務中心申請「00000000
    00」號行動電話門號。但各項證據均不足以證明上開行動電
    話門號申請書及專案同意書係被告冒被害人「范鏑倫」之名
    義所制作，亦不足以證明證人甲○○曾交付「3G VIP 586W
    WINIIV320型號」手機1支予被告。此外，復查無其他積極之
    證據，足以證明被告有何行使偽造私文書及詐欺取財之犯行
    ，既無證據證明，揆諸前開規定及說明，此部分自應均為被
    告無罪之諭知。
據上論斷，應依刑事訴訟法第299條第1項前段、第301條第1項，
刑法第320條第1項、第19條第2項、第41條第1項前段，刑法施行
法第1條之1，判決如主文。
本案經檢察官楊智綸到庭執行職務。
中    華    民    國    98    年    1     月    21    日
                  刑事第四庭  審判長法  官  郭惠玲
                                    法  官  李明益
                                    法  官  李桂英
上正本證明與原本無異。
如不服本判決應於收受送達後10日內向本院提出上訴書狀，並應
敘述具體理由；其未敘述上訴理由者，應於上訴期間屆滿後20日
內向本院補提理由書（均須按他造當事人之人數附繕本）「切勿
逕送上級法院」。告訴人或被害人如對於本判決不服者，應具備
理由請求檢察官上訴，其上訴期間之計算係以檢察官收受判決正
本之日期為準。
                                   書記官  嚴君珮
中    華    民    國    98    年    1     月    23    日
附錄本案論罪科刑法條全文:
中華民國刑法第320條
（普通竊盜罪、竊佔罪）
意圖為自己或第三人不法之所有，而竊取他人之動產者，為竊盜
罪，處5年以下有期徒刑、拘役或5百元以下罰金。
意圖為自己或第三人不法之利益，而竊佔他人之不動產者，依前
項之規定處斷。
前二項之未遂犯罰之。


司法院資訊處製作；財團法人民間司法改革基金會備份。
